【裁判字號】    89,訴更,3
【裁判日期】    900423
【裁判案由】    損害賠償
【裁判全文】
臺灣屏東地方法院民事判決  八十九年度訴更字第三號
    原      告  甲○○○
    被      告  乙○○
    訴訟代理人  鄭曉東律師
右當事人間請求損害賠償事件，本院判決如左：
    主      文
被告應給付原告新台幣佰肆拾伍萬元及自民國八十八年三月十九日起至清償日止，
按週年利率百分之五計算之利息。
原告其餘之訴駁回。
廢棄改判前第一、二審訴訟費用及本件訴訟費用由被告負擔。
本判決原告勝訴部分於原告以新台幣壹佰壹拾伍萬元供擔保後，得假執行。但被告如
於假執行程序實施前，以新台幣佰肆拾伍萬元預供擔保，得免為假執行。
原告其餘假執行之聲請駁回。
    事      實
甲、原告方面：
一、聲明：求為判決（一）被告應給付原告新台幣（下同）三百六十萬元，及自起訴
    狀繕本送達之翌日（即八十八年三月十九日）起至清償日止按週年利率百分之五
    計算之利息。（二）願供擔保請准宣告假執行。
二、陳述：
(一)兩造於民國八十七年四月間在訴外人代書張又壬處就原告所有之「珍遠財壹號」
    漁船簽訂漁船租賃契約書，租賃期間自八十七年五月一日起至同年十一月三十日
    止，共計六個月，租金每月十五萬元，押金則為一個月之租金，雙方成立租賃契
    約後，被告給付原告三個月之租金及押金十五萬元，共計六十萬元，原告則將漁
    船交付被告使用。代書張又壬亦根據兩造租賃契約之約定，將之書立成書面文字
    ，而此二份書面之契約書，則遭被告先行取走，表示將配合簽字，然原告多次催
    討，被告卻一再拖延，稱契約待載運完漁工回來再簽名蓋章，雙方已就租賃契約
    之內容達成協議，且被告也將相關之租金、押金交予原告，契約自已成立，而依
    雙方約定之契約條款第八條：若租賃之漁船發生滅失時，被告（即甲方）願於一
    個月內賠償原告（即乙方）損失三百六十萬元，不得有任何拖欠行為。原告於前
    揭漁船交付予被告使用後，被告卻於八十七年六月五日在船行途中擱淺以致漁船
    現已支解毀損，為此依法訴請被告給付三百六十萬元之損害賠償及遲延利息。
(二)對被告抗辯之陳述：
１、原告只有一艘「珍遠財壹號」漁船，該書面契約上「津遠財壹號」漁船即為雙方
    原約定之「珍遠財壹號」漁船，書面契約上之『津遠財壹號』漁船係代書筆誤。
    而原告於該份書面契約未簽名係因代書稱要打字，待打好後再簽名，但當原告前
    往取契約書時，代書稱被告已將二份契約書取走，原告始未簽名。
２、被告所交付之六十萬元係由其朋友洪進貴轉交原告，分二次交付，時間上是八十
    七年五月間，一次是五月四日，另一次日期不記得，而二次分別拿多少錢，亦已
    不記得。而依該契約之規定，被告需給付原告三個月租金四十五萬及十五萬元之
    押金，共計六十萬元，而被告亦已給付六十萬元予原告，兩造在成立本契約之前
    根本不認識，若非為履行契約，被告豈有給付六十萬元給原告之理？再者，原告
    之漁船已出海幫被告載運其所欲接洽之大陸漁工回至東港外海，若兩造無成立租
    賃契約，原告所屬之漁船何以要幫被告載運大陸漁工，被告所言純屬卸責之詞。
    又被告稱「一船二租」亦與事實不符，因原本是將系爭漁船欲租給楊先志，但因
    楊先志沒有錢付租金，已將漁船歸還原告。
３、系爭船原來之船長係林石川，但被告承租該船時，即向林石川表示欲僱用之意，
    後來即由被告僱用林石川當船長出海載運漁工。蓋被告若未僱用林石川，則林石
    川無必要幫被告載運被告所需之大陸漁工回到東港，既然林石川所服勞務內容皆
    是有關、有利被告，則被告空言否認有僱用之事實，實不足取。而被告在高雄地
    檢署八十八年三月三十日之偵訊筆錄中，亦自承當時有以口頭約定以每月四萬元
    僱用林石川，而林石川亦在偵訊中證稱確實受僱於被告，則受僱人所致之船舶毀
    損，被告自應負責無疑。
４、漁船擱淺，被告竟指係船長林石川故意擱淺所致，蓋船長當時在船上，若稍有差
    錯，其本身亦有可能賠償性命，且若造成船員有所死傷，則船長過失致人於死之
    刑責亦會加身，被告所言顯不足採。而報關簿及油簿本係由船長林石川保管，且
    因原告為船主，所以漁船進出港申請書上之申請人章乃原告所蓋，並將上開物件
    交由船長林石川，漁船始可出港。
三、證據：提出租賃契約書、台灣省政府八十七年十一月三日府農漁字第七一三三０
    號函、漁業執照、海事報告書、船筏解體證明書、台灣屏東地方法院檢察署八十
    八年度偵字第三八０八號不起訴處分書、高雄高分院檢察署通知書、漁船進出港
    申請書各一件為證。
乙、被告方面：
一、聲明：求為判決（一）原告之訴及假執行之聲請均駁回。（二）被告如受不利判
    決，願供擔保請准免為假執行宣告。
二、陳述：
(一)兩造間並未就原告所提出之「漁船租賃契約書」訂立租約，蓋該契約書第五條記
    載被告應於訂立契約之日同時付訖六十萬元租金，但本件係被告委託洪進貴於八
    十七年五月四日、十六日各給付三十萬元給原告，而非在訂立契約同時付訖六十
    萬元，足證該租約應屬磋商階段之文件，尚未達成合意。又該六十萬元係於同年
    月四、十六日分二次，每次各三十萬元交付，惟原告卻稱分二次給付，第一次二
    十萬元，第二次四十萬元，顯非實在；又該契約書未經兩造簽名蓋章，依民法第
    一百六十六條規定，兩造既然是約定以簽訂契約書之方式來訂立租約，則在約定
    方式未完成前  (即未簽章完成前)，契約應不成立；若雙方就契約書已達成合意
    ，為何連原告均未簽名﹖足證原告亦了解該契約書尚未成立，始未簽名。再究竟
    兩造於何時談租約﹖何時達成租船合意﹖按原告之陳述先後矛盾且與証人林石川
    之証詞亦不符，益證本無此租船之事；又再查原告何時交船給被告﹖依原告所言
    ，該船係於八十七年五月一日起租後交船給被告，惟被告係遲至同年五月三十一
    日始僱該船出海一趟，至同年六月五日載運大陸漁工回航，設若被告於五月一日
    起租，為何遲至五月三十一日始出航﹖如此不啻浪費一個月高達十五萬元之租金
    ，是否合理﹖又被告既無迫切使用船舶之需求，為何要趕在五月一日提早一個月
    簽租約﹖均足證所謂租船之說，並非實在。又系爭漁船經原告向保險公司投保，
    經保險公司核估該船舶價值僅一百萬元，被告自不可能同意在該船舶滅失後，賠
    償原告三百六十萬元。又該船舶僅值一百萬元，任何人均不可能以每月十五萬元
    之對價承租，亦不可能同意該價值一百萬元之船舶滅失後，賠償三百六十萬元。
    足見原告主張被告曾就租約中之條款與伊達成合意，確不實在。
(二)次按本件上訴人無故意或過失，不應負損害賠償責任，本件原告係依據租約第八
    條之規定，請求被告負損害賠償責任，然依民法第二百二十條第一項規定及最高
    法六十九年台上字第五一二號判決意旨債務不履行之損害賠償責任，除非當事人
    有特別約定或法律另有明文規定事變亦應負責外，仍以債務人有故意或過失為原
    則，若無故意或過失，即不負損害賠償責任。查原審卷附原告之船舶海事報告簽
    證申請書、船舶海事報告書、漁業電台通報紀錄、港務局海事詢問筆錄等文件，
    均已明確紀錄本件係因八十七年六月五日凌晨一時許，船抵高屏溪口時，突發現
    機艙進水，船長林石川遂放慢主機，惟仍於十幾分鐘後擱淺，嗣主機停機，時天
    氣極差，大雨傾盆，風浪高達七至八級，遂遭海浪拍打而毀損。又原告亦於刑事
    案件自承該船係被風浪打壞，足證係因風浪過大等不可抗力因素致漁船毀損，則
    被告對於該事故，應無故意或過失。兩造既未約定被告對於事變亦應負責，故被
    告自不負損害賠償責任。事故之起因係因漁船機艙進水致停機擱淺，而機艙進水
    足證原告之船舶本有瑕疵，因此，事故之起因係原告之船舶瑕疵所致，並非被告
    有任何故意或過失，則原告請求損害賠償，即非適法，應予駁回。
(三)被告得主張抵銷，蓋被告已給付十五萬元押金及三個月共計四十五萬元之租金，
    惟該船卻於八十七年六月五日毀損，其租賃標的已客觀不存在，租約亦隨同消滅
    ，原告本應返還被告十五萬元押金及二個月共計三十萬元之租金，總計被告對於
    原告尚有四十五萬元之請求權，茲以此項請求權與原告之損害賠償請求權抵銷，
    在抵銷範圍內，原告之權利已不存在，此部分之訴訟亦無理由。
三、証據：提出存摺、租約、船舶海事報告書各一件為証。
    理      由
一、原告起訴主張兩造於八十七年四月間就原告所有之「珍遠財壹號」漁船簽訂漁船
    租賃契約書，租賃期間自八十七年五月一日起至同年十一月三十日止，共計六個
    月，租金每月十五萬元，押金則為一個月之租金，雙方成立租賃契約後，被告給
    付原告三個月之租金及押金十五萬元，共計六十萬元，原告則將漁船交付被告使
    用，被告卻於八十七年六月五日在船行途中擱淺以致漁船支解毀損，依契約條款
    第八條之約定：「若租賃之漁船發生滅失時，被告願於一個月內賠償原告損失三
    百六十萬元，不得有任何拖欠行為。」為此依法訴請被告給付三百六十萬元之損
    害賠償及遲延利息。而被告則以兩造間並未訂立漁船租賃契約；又縱租約成立，
    系爭漁船係因風浪過大等不可抗力因素致漁船毀損，被告對於該事故，無故意或
    過失，且兩造既未約定被告對於事變亦應負責，故被告自不負損害賠償責任。且
    事故之起因係因漁船機艙進水致停機擱淺，係原告之船舶瑕疵所致，亦非被告有
    任何故意或過失；又該船於八十七年六月五日毀損，其租賃標的已客觀不存在，
    縱有租約亦隨同消滅，原告本應返還被告十五萬元押金及二個月共計三十萬元之
    租金，總計被告對於原告尚有四十五萬元之請求權，原告爰主張抵銷。
二、查本件原告主張其所有之「珍遠財壹號」漁船，於八十七年六月五日因載運被告
    所僱用之大陸漁工時擱淺嚴重破損，不堪使用已解體等情，有台灣省八十七年十
    一月三日府農漁字第七一三三○號函、屏東縣東港區漁會漁船筏解體明書為證，
    並為被告所不爭執，自堪信原告之主張為真實。本件有爭執者係兩造就系爭漁船
    有無成立漁船租賃契約、上訴人對於系爭漁船之滅失應否負責及被告得否主張抵
    銷等爭執，經查：
(一)原告主張兩造間業已成立漁船租賃契約，並提出「漁船租賃契約書」為証，雖該
    契約書並未有兩造之簽名，惟租貸契約本為不要式契約，不以書面為必要，如能
    証明兩造間確有租貸之合意，契約即屬成立。復據証人即書寫該契約書之代書張
    修銘証稱：「漁船租約書之原稿是我寫的，再由我的事務所小姐再抄寫，租約的
    內容不清楚了，是照他們的意思寫的，鄭到我事務所拿契約，我交由鄭拿回去蓋
    章，並向他收二千元，內容我不記得了，是他們合意後交由我寫的」（見本院八
    十八年度訴字第一七八號卷八十八年五月十二日言詞辯論筆錄），而被告並已透
    過洪進貴交付六十萬元予原告，且系爭漁船業已交由被告使用，該漁船始在被告
    使用中於八十七年六月五日因載運被告所僱用之大陸漁工時擱淺嚴重破損等情，
    亦為被告所不爭執，故原告主張兩造間有漁船租賃契約即堪採信。被告雖辯稱使
    用漁船係另一租約、交付六十萬元係借款、租約未成立等情，惟查：
１、被告辯稱使用原告所有之漁船係因另一租約，而租約之內容僅單純航行一次，其
    租金之計算係以載運之漁工計算云云，惟為原告所否認，被告復未舉証以實其說
    ，本院尚難採信。又被告稱透過洪進貴交付予原告之六十萬元係借貸關係，並舉
    証人洪進貴之証詞：「我曾替乙○○交錢給甲○○○，聽鄭說是孔向鄭借的，分
    二次，每次三十萬，孔沒有寫借據或收據。後來聽說本來是要租船，但未談妥，
    後來說要借的，實際情形我不清楚。交錢時知道他們之間有租船之事，．．．」
    （見本院八十八年度訴字第一七八號卷八十八年五月十二日之言詞辯論筆錄）為
    証，惟証人洪進貴足以証明之待証事實僅為交付原告六十萬元之事實，原告間究
    為借貸或租貸關係仍屬不明，故尚難以証人洪進貴之証詞為有利於被告之認定，
    此外復無借據或其他証據以資佐証，被告之辯稱本院亦難採信。
２、被告復抗辯如依契約之約定，則被告應於訂立契約之日同時付訖六十萬元租金，
    但本件係被告委託洪進貴於八十七年五月四日、十六日各給付三十萬元給原告，
    並非於契約訂立當時交付租金，據以主張兩造間之租貸契約尚未成立云云，惟契
    約之成立與交付租金間並無必然關係，雖然前揭「漁船租賃契約書」第五條約定
    於契約成立之日被告應同時給付原告三個月之租金，而被告亦確實未於代書書立
    契約時交付租金，然事後被告亦透過洪進貴轉交租金予原告，故尚難以租金未依
    租約之約定於訂約時同時交付予原告遽指為契約並未成立。
３、又被告辯稱原告所陳述收取二次金額之數額與証人洪進貴之証詞不符，據以指稱
    原告為虛偽陳述，惟金額交付之總數係六十萬元，至中間之過程究係如何，往往
    由於証人之記憶或原告之記憶模糊而有相出入之陳述，惟尚難據此指為原告之陳
    述均為虛偽。又被告稱兩造如於八十七年五月一日訂約，何以被告至五月三十一
    日始出航云云，惟被告何以訂約後遲遲未出航，可能之原因有多種，尚難據以推
    測兩造間未有租貸關係，被告復未能舉以實說，其抗辯亦非可取。被告抗辯保險
    公司核估該船舶價值僅一百萬元，被告自不可能同意在該船舶滅失後，賠償原告
    三百六十萬，且該船舶僅值一百萬元，任何人均不可能以每月十五萬元之對價承
    租云云，惟此純係被告推測之詞，本院尚難採信。
(二)被告復辯稱系爭漁船係因風浪過大等不可抗力因素而毀損，被告對於該事故無故
    意或過失，兩造既未約定被告對於事變亦應負責，故被告自不負損害賠償責任云
    云。然查，被告所稱漁船係因不可抗力而毀損，無非係以船長林石川及蘇明允簽
    章之卷附船舶海事報告書為証，依該報告書之紀錄本件係因八十七年六月五日凌
    晨一時許，船抵高屏溪口時，突發現機艙進水，船長林石川遂放慢主機，惟仍於
    十幾分鐘後擱淺，嗣主機停機，天氣極差，大雨傾盆，風浪高達七至八級，遂遭
    海浪拍打而毀損。惟查，依本院八十八年度訴字第一七八號卷附陳細陽所書立之
    海事情況觀之，則指稱船長林石川係因航向錯誤而導至船舶擱淺，參照另一漁工
    濮列平所書立之海事情況，亦指稱有航向之問題，而並未觸及風浪、天氣等問題
    ，如當時之風浪係屬於不可抗力而有危及船舶之情形，則該等海事情況顯然不會
    將如此重要之記事遺漏，而漁工陳細陽及濮列平與本案並無利害關係，其海事情
    況之書寫應較為客觀真實，故原告主張船舶發生擱淺係因不可抗力之因素，尚非
    可取。又船長林石川係由被告所僱用，此有證人林石川證稱：「我受僱於被告，
    但被告沒有付給我工資」（見八十八年度訴字第一七八號卷八十八年三月三十一
    日之言詞辯論筆錄），又被告於台灣屏東地方法院檢察署八十八年度偵字第五六
    三四號詐欺一案偵查時亦稱：「（問：僱用林石川月薪？）四萬元，是口頭上說
    的」（見八十八年三月三十日之訊問筆錄）。按債務人之代理人或使用人，關於
    債之履行有故意或過失時，債務人應與自己之故意或過失負同一責任，民法第二
    百二十四條定有明文，本件被告自應就系爭船舶之毀損滅失負責，而依兩造「漁
    船租賃契約書」第八條之約定，若租賃之漁船發生滅失時，被告願於一個月內賠
    償原告損失三百六十萬元，從而原告訴請被告給付三百六十萬元，依法自屬有據
    。
(三)被告主張租賃標的已客觀不存在，租約亦隨同消滅，原告應返還被告十五萬元之
    押金及二個月之租金三十萬元，茲以此請求權與原告之損害賠償請求權抵銷。經
    查，兩造對於被告已交付六十萬元之金額並不爭執，而其中應有四十五萬元為三
    個月之租金，十五萬元為押金，現系爭船舶已於八十七年六月五日滅失，租貸關
    係自應隨同消滅，依兩造「漁船租賃契約書」第十二條之約定，押租金於租貸關
    係消滅時，被告於交還租賃物時，原告應無息返還，但被告積欠租金及費用等債
    務時，原告得扣抵之。本件雖租貸物已滅失而無從返還，惟租貸關係既已消滅，
    原告自應返還押租金，惟因被告仍積欠原告三百六十萬元之賠償金額，自應以押
    租金扣抵，故被告主張押租金應扺銷，自屬有據，應予准許。另依契約第五條之
    約定：「若租期未滿三個月亦按三個月計付租金。」該項條款既為兩造所約定，
    復無違反強行規定或公序良俗，自應尊重當事人之約定，從而被告主張已交付之
    二個月租金應予抵銷，尚屬無據。
三、綜上所述，兩造間就系爭漁船約定有「漁船租賃契約書」，依該契約條款第八條
    之約定，漁船滅失時，被告願於一個月內賠償原告三百六十萬元，現漁船已滅失
    ，原告訴請被告給付三百六十萬元及自起訴狀繕本送達之翌日起至清償日止按週
    年利率百分之五計算之利息，依法自屬有據，應予准許；惟被告已支付之押租金
    十五萬元，因兩造間之租貸契約已消滅，依契約條款第十三條之約定，自應返還
    或扣扺，故被告主張於十五萬元之範圍內扺銷，自屬有據，應予准許。
四、兩造均陳明願供擔保，聲請宣告假執行或免為假執行，關於原告勝訴部分，經核
    均無不合，爰分別酌定相當之擔保金額併准許之；至原告敗訴部分，其假執行之
    聲請，已失所附麗，應予駁回。
據上論結，本件原告之訴為一部有理由，一部無理由，依民事訴訟法第七十九條但書
、第三百九十條第二項、第三百九十二條，判決如主文。
中      華      民      國    九十      年      四      月    二十三    日
                                    臺灣屏東地方法院民事第二庭
~B法      官  黃義成
右為正本係照原本作成。
如不服本判決，應於收受送達後二十日內向本院提出上訴書狀，其未表明上訴理由者
，應於提出上訴後二十日內向本院補提理由書狀（均須按他造當事人之人數附繕本）
。
~B法院書記官  徐建功
中      華      民      國    九十      年      四      月    二十三    日


司法院資訊處製作；財團法人民間司法改革基金會備份。
